臺灣高等法院民事判決　　　　　　　　　　 94年度訴字第8號
原　　　告　甲○○
訴訟代理人　尤漢儒
被　　　告　乙○○
　　　　　　永耀機械有限公司
法定代理人　蔡淑珍
上列當事人間因請求侵權行為損害賠償事件，原告提起附帶民事
訴訟，經刑事庭移送前來，本院於民國 94年4月13日言詞辯論終
結，判決如下︰
    主      文
被告應連帶給付原告新臺幣伍拾陸萬伍仟柒佰伍拾陸元，及自民
國93年11月17日起，至清償日止，按年息百分之五計算之利息。
原告其餘之訴駁回。
訴訟費用由被告連帶負擔五分之一，餘由原告負擔。
假執行之聲請駁回。
    事      實
甲、原告方面：
一、聲明：(一)被告應連帶給付原告新臺幣（下同）400萬元，及
    自附帶民事訴訟訴狀繕本送達之翌日起至清償日止，按年息
    百分之五之利息。(二)願供擔保聲請宣告假執行。
二、陳述：
  (一)本案共同被告永耀機械有限公司（登記負責人蔡淑珍）及乙
    ○○（實際負責人），係以製造起重機為業，於民國89年7
    月間，將未經檢查合格之移動式起重機出售予劉新枝，並擅
    自安裝在劉新枝所有車牌號碼AO-048號曳引車及拖板車上。
    嗣於同年9月9日17時許，在設於台北縣五股鄉○○路○段177
    號之「英洲工程行」，劉新枝藉由上開曳引車之動力操作上
    開未經型式檢查合格之移動式起重機吊載覆工鈑至拖板車上
    ，並指示其所僱用之員工即被害人潘秀山在車旁協助將起重
    機吊桿上之吊鉤鉤住已綑綁之覆工鈑上之鐵纜，因劉新枝未
    經操作訓練或技能檢定合格，並於起重機使用前，未先申請
    使用檢查合格，且在不明瞭該起重機之荷重性能，又未裝設
    安全閥及伸臂傾斜角指示裝置之情形下，貿然操作上開起重
    機一次吊載6塊共重約1,956公斤之覆工鈑，因扭力過大導致
    起重機之吊桿旋轉軸斷裂，基座因之向右傾倒，吊桿亦因之
    傾倒覆工鈑重擊潘秀山之頭、胸部，潘秀山因而受有肋骨骨
    折併血胸氣胸、頭胸部之傷害而當場死亡，原告係被害人潘
    秀山之配偶，爰依民法第 184條及第191條之1規定請求被告
    負連帶賠償責任。
  (二)被害人潘秀山意外死亡前受雇於劉新枝，每月薪資35,000元
    ，死亡時歲數55，算至滿退休年齡65歲止，可續工作10年，
    因此喪失薪資收入合計420萬元，依民法第193條規定請求。
  (三)原告因染有癲癇疾病，無法外出工作，均賴潘秀山扶養，依
    內政部公佈之平均歲數統計，女性可活至78歲，原告自潘秀
    山死亡後將近 40年無人扶養，依每月生活費3,000元計，扶
    養費合計約150萬元，依民法第192條第2項規定請求。
  (四)原告現今孤獨生活，精神痛苦萬分，而被告等設立公司，顯
    係有地位、財力之人，故依民法第 194條規定請求精神慰藉
    金250萬元。
三、證據：提出
乙、被告方面：
一、聲明：原告之訴駁回。
二、陳述：
    當時係由劉新枝與原告談和解，並經調解委員會調解，但沒
    有調解成，後來在本院刑事庭時劉新枝與原告達成和解120
    萬，劉新枝再與伊等達成和解分擔120萬。
三、證據：提出公司執照、營利事業登記證影本各1份為證。
    理      由
一、原告起訴主張：被告永耀機械有限公司（登記負責人蔡淑珍
    ）及乙○○（實際負責人），係以製造起重機為業，於民國
    89年7月間，將未經檢查合格之移動式起重機出售予劉新枝
    ，並擅自安裝在劉新枝所有車牌號碼AO-048號曳引車及拖板
    車上。嗣於同年9月9日17時許，在設於台北縣五股鄉○○路
    ○段177號之「英洲工程行」，劉新枝藉由上開曳引車之動力
    操作上開未經型式檢查合格之移動式起重機吊載覆工鈑至拖
    板車上，並指示其所僱用之員工即被害人潘秀山在車旁協助
    將起重機吊桿上之吊鉤鉤住已綑綁之覆工鈑上之鐵纜，因劉
    新枝未經操作訓練或技能檢定合格，並於起重機使用前，未
    先申請使用檢查合格，且在不明瞭該起重機之荷重性能，又
    未裝設安全閥及伸臂傾斜角指示裝置之情形下，貿然操作上
    開起重機一次吊載6塊共重約1,956公斤之覆工鈑，因扭力過
    大導致起重機之吊桿旋轉軸斷裂，基座因之向右傾倒，吊桿
    亦因之傾倒覆工鈑重擊潘秀山之頭、胸部，潘秀山因而受有
    肋骨骨折併血胸氣胸、頭胸部之傷害而當場死亡，原告係被
    害人潘秀山之配偶，受有被害人因此喪失之薪資收入 420萬
    元、扶養費150萬元、精神慰藉金250萬元之損害。爰依侵權
    行為規定僅請求 400萬元。被告則以：本件已由劉新枝與原
    告達成和解，劉新枝再來向伊要分擔和解金額等語，資為抗
    辯。
二、經查：
  (一)被告乙○○係被告永耀機械有限公司之實際負責人（下稱永
    耀公司），而由其妻蔡淑珍登記為名義負責人，系爭肇事起
    重機為永耀公司製造之事實，為被告二人所不否認，應認為
    真正。又， 89年7月間，在前揭時地，訴外人劉新枝（已與
    原告調解成立），藉上開曳引車之動力操作上開未經型式檢
    查合格之移動式起重機吊載覆工鈑至拖板車上，並指示其所
    僱用之員工即被害人潘秀山在車旁協助將起重機吊桿上之吊
    鉤鉤住已綑綁之覆工鈑上之鐵纜，因劉新枝未經操作訓練及
    疏未注意起重機之荷重性能下，一次吊載6塊共重約1,956公
    斤之覆工鈑，因扭力過大導致起重機之吊桿旋轉軸斷裂，基
    座因之向右傾倒，吊桿亦因之傾倒覆工鈑重擊潘秀山致死，
    而系爭由被告永耀公司製造之移動式起重機未經型式檢查合
    格即出售予劉新枝，就此事實部分，亦為被告所不爭執，而
    被告乙○○亦經本院刑事庭以93年度上訴字第3088號過失致
    人於死罪判刑確定，並有刑事卷全卷及板橋地檢署89年度相
    字第1051號相驗卷宗可稽，均應認為真正。
  (二)被告永耀公司製售之系爭具伸臂、起伏動作及使用液壓為動
    力之移動式起重機，並未裝置荷重表及荷重曲線圖等強度計
    算基準，亦未依規定經型式檢查合格即製作販售之情，已據
    被告乙○○於刑事庭中自認在卷（見板橋地院92訴2588卷29
    頁），核約與買受人劉新枝之證述情節相符（同卷55頁），
    並有起重機估價單一紙在卷可稽。按移動式起重機之製造，
    其製造人應於事前填具型式檢查申請書，並檢附移動式起重
    機型式、強度計算基準及組配圖等書件，向所在地檢查機構
　  申請檢查，如未經檢查合格，不得製造，危險性機械及設備
    安全檢查規則第22條定有明文。永耀公司既以製造起重機為
    業，自應注意遵守，竟疏未注意裝設防止液壓過度升高之安
    全閥及防止過負荷之伸臂傾斜角指示裝置，且未製作荷重表
    及荷重曲線圖等強度計算基準，亦未向所在地檢查機構申請
    型式檢查合格，即予製造，並販售予劉新枝，以致肇事，其
    自有過失，且核該過失與被害人潘秀山之死亡，具有因果關
    係。
三、按經營一定事業或從事其他工作或活動之人，其工作或活動
    之性質或其使用之工具或方法有生損害於他人之危險者，對
    他人之損害應負賠償責任；被害人對於第三人負有法定扶養
    義務者，加害人對於該第三人亦應負損害賠償之責任；不法
    侵害他人致死者，被害人之父、母、子、女及配偶，雖非財
    產上之損害，亦得請求賠償相當之金額。民法第191條之3、
    第192條第2項、第194條分別定有明文。本件被告乙○○係
    永耀公司之實際負責人，乃經營一定事業之人，依上開規定
    亦應負損害賠償責任。原告為被害人之配偶，有
    卷可按（本院卷27頁），被告二人自應對原告所受之損害負
    賠償責任。
四、被告二人雖抗辯本件原告已與訴外人劉新枝達成和解，即不
    得再向被告為請求等語。但核：
  (一)原告與劉新枝係經台北縣土城市調解委員會調解成立，而本
    件調解當事人為劉新枝與原告，被告二人並非調解當事人，
    有調解書一紙在卷可稽（本院卷28頁），被告二人尚未與原
    告達成和解自明，原告對於被告二人之侵權行為損害賠償請
    求權自未消滅。
  (二)又，按因連帶債務人中之一人為清償、代物清償、提存、抵
    銷或混同而債務消滅者，他債務人亦同免其責任。本件被害
    人潘秀山之死亡，係因訴外人劉新枝操作系爭起重機未經操
    作訓練、疏未注意起重機之荷重性能、並超過重量負荷，以
    及被告永耀公司、被告乙○○製造移動式起重機未經型式檢
    查合格即出售等共同過失行為所致，即應由其三人共同負損
    害賠償責任，而本院核三人之過失程度，認為三人應各負擔
    三分之一之過失比例。又連帶債務人相互間，除法律或契約
    另有訂定外，應平均分擔義務，民法第280條定有明文。
  (三)次核原告與訴外人劉新枝調解成立內容為劉新枝同意賠償原
    告新台幣300萬元，但其中包含強制責任險理賠金140萬元，
    理賠金部分係因另一法律關係而由原告受領，受領權利人為
    原告，應予扣除，是以應認原告已自共同侵權行為人即連帶
    債務人中之一劉新枝受領清償160萬元，在此160萬元範圍內
    ，被告二人同免其責任，應予扣除，先此說明。
五、原告所得請求被告賠償之金額，爰分述如下：
  (一)勞動能力損失：原告主張被害人潘秀山意外死亡前受雇於劉
    新枝，每月薪資35,000元，死亡時歲數55，算至滿退休年齡
    65歲止，可續工作10年，因此喪失薪資收入合計 420萬元，
    依民法第 193條規定請求。惟按不法侵害他人致死者，其繼
    承人得否就被害人如尚生存所應得之利益，請求加害人賠償
    ，學者間立說不一。要之，被害人之生命因受侵害而消滅時
    ，其為權利主體之能力即已失去，損害賠償請求權亦無由成
    立，則為一般通說所同認，參以我民法就不法侵害他人致死
    者，特於第192條及第194條定其請求範圍，尤應解為被害人
    如尚生存所應得之利益，並非被害人以外之人所得請求賠償
    （最高法院 54年台上字第951號判例參照）。故被害人因本
    件事故死亡而喪失之勞動能力，並非原告所得請求賠償，原
    告此部份請求自無理由。
  (二)扶養費：
  　原告訴代主張原告有癲癇症無謀生能力，為此請求被告賠償
    150萬元等語。按夫妻互負扶養義務，且其受扶權利之順序
    ，與直系血親尊親屬同，民法第 1116條之1定有明文。又，
    夫妻受扶養權利之順序既與直系血親尊親屬同，則自不以無
    謀生能力為必要，最高法院79年度台上字第2629號著有判例
    。原告為被害人潘秀山之妻，自有受潘秀山扶養之權利，被
    告不法侵害潘秀山致死，對原告因此所受扶養權利損害應負
    賠償之責。原告主張每月生活費 3,000元，與所得稅扶養親
    屬免稅額相較，尚未逾越，應予准許。查被害人潘秀山係34
    年11月2日生，於 89年9月9日發生事故時有54歲又10個月，
    其對原告負擔之扶養義務年限，以被害人若生存時依勞動基
    準法退休年齡60歲計算，可負擔扶養之年數為5年2個月，即
    62個月，依霍夫曼公式扣除中間利息，原告一次得請求之扶
    養費共計165,756元。
    月別5/12%複式霍夫曼計算法（第一個月不扣除中間利息）
    ，其計算式為：[3000*55. 00000000（此為應受扶養62月之
    霍夫曼係數）]=165756（小數點以下四捨五入）
  (三)精神慰撫金：原告喪失配偶，精神確受有痛苦，本院斟酌兩
    造之身分、地位、經濟能力，認原告請求 250萬元，尚嫌過
    高，應予核減為 200萬元，方屬公允，原告逾此數額之請求
    ，為無理由。
  (四)綜上，原告因其配偶潘秀山死亡，而得向共同侵權行為人，
    即被告二人與劉新枝請求之損害賠償額，共為2,165,756元
    ，其已自連帶債務人劉新枝處受償160萬元，其得向被告二
    人請求連帶給付之金額，應為565,756元。
六、從而，原告基於侵權行為之損害賠償請求權，請求被告連帶
    賠償原告565,756元（扣除連帶債務人劉新枝賠償之160萬元
    ），及自訴狀繕本送達翌日起即93年11月17日起至清償日止
    ，依法定利率計算之利息部分，為有理由，應予准許，逾此
    所為請求，為無理由，應予駁回。又本件命被告二人給付之
    金額未逾 150萬元，被告依法不得上訴第三審，原告陳明願
    供擔保請准宣告假執行，即無必要，應予駁回。
七、據上論結，本件原告之訴，為一部有理由，一部無理由，爰
    判決如主文。
中　　華　　民　　國　　94　　年　　4 　　月　　27　　日
                  民事第二庭審判長法　官   吳謙仁
　　　　　　　　　　　      　　  法　官   蘇瑞華
　　　　　　　　　　　      　　　法　官   魏大喨
正本係照原本作成。
原告如不服本判決，應於收受送達後20日內向本院提出上訴書狀
，其未表明上訴理由者，應於提出上訴後20日內向本院補提理由
書狀（均須按他造當事人之人數附繕本）上訴時應提出委任律師
或具有律師資格之人之委任狀；委任有律師資格者，另應附具律
師資格證書及釋明委任人與受任人有民事訴訟法第466條之1第1
項但書或第2項（詳附註）所定關係之釋明文書影本。
中　　華　　民　　國　　94　　年　　4 　　月　　28　　日
　　　　　　　　　　　　　　　　　書記官   李華安
附註：
民事訴訟法第466條之1（第1項、第2項）：
對於第二審判決上訴，上訴人應委任律師為訴訟代理人。但上訴
人或其他法定代理人具有律師資格者，不在此限。
上訴人之配偶、三親等內之血親、二親等內之姻親，或上訴人為
法人、中央或地方機關時，其所屬專任人員具有律師資格並經法
院認為適當者，亦得為第三審訴訟代理人。
